臺灣高等法院民事判決
111年度上更一字第74號
上  訴  人  財政部國有財產署

法定代理人  曾國基  
訴訟代理人  郭曉蓉  
複代理人    吳嘉榮律師
參  加  人  國家教育研究院

法定代理人  林崇熙  
訴訟代理人  陳在源律師
            張梅音律師
被上訴人    李芳謀  
訴訟代理人  吳姝叡律師
上列當事人間請求塗銷土地所有權登記事件，上訴人對於中華民
國108年12月27日臺灣新北地方法院108年度訴字第1889號第一審
判決提起上訴，經最高法院發回更審，本院於111年8月24日言詞
辯論終結，判決如下：
    主      文
原判決廢棄。
被上訴人在第一審之訴駁回。
第一、二審及發回前第三審訴訟費用（含參加訴訟費用）均由被
上訴人負擔。
    事實及理由
一、被上訴人主張：日治時期坐落於三峽區海山堡劉厝埔段163-
    1番地（下稱系爭番地）為訴外人李阿華所有。系爭番地於
    民國21年4月12日（即昭和7年）因河川敷地抹消登記。其後
    經浮覆（下稱系爭浮覆地），部分土地編配為新北市○○區○○
    ○段00000地號土地（下稱395-2地號土地），於77年10月8日
    辦理第一次登記為中華民國所有（下稱系爭第一次登記），
    管理機關為上訴人。嗣395-2地號土地於86年9月16日分割新
    增同段395-3地號土地（下稱系爭土地，所為登記下稱系爭
    登記），管理機關並於102年7月30日變更為參加人。李阿華
    於39年1月25日死亡，伊為李阿華繼承人之一，系爭土地浮
    覆後，所有權即應回復為伊及李阿華其他繼承人公同共有。
    系爭登記妨害伊及其他繼承人所有權等情。爰依民法第767
    條第1項、第821條、第828條第2項等規定，求為命上訴人塗
    銷系爭登記之判決（原審為上訴人敗訴之判決，即判命上訴
    人應將系爭土地之系爭登記予以塗銷，上訴人不服，提起上
    訴，前經本院109年度上字第227號判決【下稱前審判決】駁
    回其上訴，上訴人不服，提起上訴，經最高法院廢棄發回）
    。並答辯聲明：上訴駁回。
二、上訴人及參加人則以：系爭番地因天然變遷成為湖澤或可通
    運之水道時，所有權視為消滅，屬國有土地。系爭土地浮覆
    後，李阿華未向地政機關辦理所有權第一次登記，所有權並
    未當然回復為其所有。縱認系爭土地之所有權當然回復為李
    阿華所有，屬未經登記之不動產，當有民法第125條15年時
    效規定之適用。系爭土地於77年10月8日為所有權第一次登
    記為國有，自斯時起算15年時效，被上訴人遲至108年6月3
    日始提起本件訴訟請求塗銷系爭登記，已罹於時效。被上訴
    人於系爭土地浮覆後，登記為國有，並由參加人使用逾30年
    ，李阿華之繼承人長久不行使權利，足使伊等有正當信任，
    以為其已不行使其權利，構成權利失效等語，資為抗辯。並
    上訴及參加聲明：㈠原判決廢棄；㈡被上訴人在第一審之訴駁
    回。 　
三、兩造不爭執事項（見本院卷第165頁至166頁）：
　㈠被上訴人為李阿華之繼承人。系爭番地為李阿華所有，於21
    年4月12日因河川法第2條處分削除，嗣土地再度浮覆，其中
    一部分土地重新編配為395-2地號土地，並於77年10月8日登
    記為中華民國所有，系爭土地（395-3地號土地）於86年9月
    16日自395-2地號土地逕為分割新增地號（土地登記謄本第
    一次記載為77年10月8日），管理機關並於102年7月30日變
    更為參加人，有日治時期戶籍簿冊浮籤記事專用頁、戶籍謄
    本、繼承系統表、新北市樹林地政事務所106年9月20日新北
    樹地測字第1064081879號函、108年10月28日新北樹地資字
    第1085484288號函暨163-1番地之登記簿、土地台帳、人工
    登記簿在卷可稽（見原審卷第37至59、267至268、365至393
    頁）。
  ㈡系爭番地於日治時期雖曾登記為李阿華所有，因成為河川、
    水道經塗銷登記，嗣經浮覆，原所有權人李阿華及其繼承人
    未於臺灣光復後，依我國法令辦理土地總登記。
  ㈢新北市樹林地政事務所依土地法第55條及第58條規定，就395
    -2地號土地之所有權第一次登記，於77年9月8日至77年10月
    7日公告30日（見本院卷第117-119頁）。
  ㈣被上訴人於108年6月3日始提起本件訴訟為請求（見原審卷第
    11頁）。
四、兩造爭執事項：
　㈠系爭土地浮覆後，被上訴人及其他繼承人是否已回復所有權
    ？
  ㈡被上訴人依民法第767條第1項規定行使物上請求權，有無消
    滅時效規定之適用?被上訴人提起本件訴訟是否已罹於時效
    ？
  ㈢被上訴人之塗銷系爭登記請求權若已罹於時效，系爭土地於
    登記為國有前，有無踐行正當法律程序，上訴人行使時效抗
    辯是否有違誠信或有權利濫用?是否違反憲法第15條「人民
    財產權應予保障」意旨?
  ㈣被上訴人之塗銷系爭登記請求權如未罹於時效，被上訴人及
    其他繼承人就系爭土地之塗銷登記請求權是否權利失效？
  ㈤被上訴人依民法第767條第1項、第821條、第828條第2項規定
    及繼承之法律關係，請求塗銷系爭登記，是否有理？
五、本院之判斷：　　
　㈠系爭土地浮覆後，被上訴人及其他繼承人是否已回復所有權
    ？
　　⒈按土地法第10條第2項規定：「私有土地之所有權消滅者，
      為國有土地。」第12條規定：「(第1項)私有土地，因天
      然變遷成為湖澤或可通運之水道時，其所有權視為消滅。
      （第2項)前項土地，回復原狀時，經原所有權人證明為其
      原有者，仍回復其所有權。」第14條規定：「(第1項)左
      列土地不得為私有：……二、天然形成之湖澤而為公共需用
      者，及其沿岸一定限度內之土地。三、可通運之水道及其
      沿岸一定限度內之土地。……(第2項)前項土地已成為私有
      者，得依法徵收之。……」私有土地如沈沒而為上開不得私
      有之土地時，依土地法第12條第1項之規定，私人所有權
      消滅喪失而為國有，惟該項所謂私有土地因成為公共需用
      之湖澤或可通運之水道，其所有權視為消滅，並非土地物
      理上之滅失，所有權亦僅擬制消滅，當該土地回復原狀時
      ，依同條第2項之規定，原土地所有人之所有權當然回復
      ，尚無待於申請地政機關核准，申言之，此為土地所有權
      依法律規定而喪失或回復，在要件事實發生時，即生所有
      權在歸屬之變動的物權效力，其在土地登記簿上之之記載
      ，僅是公示的方法。是上開已成為國有之原私有土地，如
      回復原狀時，依土地法第12條第2項之規定，經原所有權
      人證明為其原有者，仍回復其所有權，該土地於回復原狀
      時，原所有人之所有權當然回復，無待申請地政機關之核
      准。
　　⒉上訴人雖抗辯：系爭土地浮覆後，李阿華未向地政機關辦
      理所有權第一次登記，所有權並未當然回復為其所有云云
      ，惟查，兩造既不爭執系爭浮覆地於日治時期曾登記為李
      阿華所有，因成為河川、水道經塗銷登記，李阿華於39年
      1月25日死亡，被上訴人為李阿華繼承人之一，嗣系爭浮
      覆地經浮覆，並辦理系爭第一次登記（見兩造不爭執事項
      ㈠、㈡），則依前揭⒈說明意旨，系爭浮覆地雖因曾經流水
      覆蓋而為抹消登記，其所有權視為消滅，並非土地物理上
      之滅失，所有權亦僅擬制消滅，則當該土地回復原狀時，
      原土地所有人李阿華繼承人之所有權當然回復，無待向地
      政機關申請辦理所有權第一次登記，且不因其於系爭第一
      次登記前之公告期間未聲明異議致系爭浮覆地登記為國有
      而影響其當然回復之所有權，上訴人此部分抗辯，即無足
      採。
　㈡被上訴人依民法第767條第1項規定行使物上請求權，有無消
    滅時效規定之適用?被上訴人提起本件訴訟是否已罹於時效
    ？
　　⒈按所有人對於妨害其所有權者，得請求除去之，民法第767
      條第1項中段定有明文。又請求權因15年間不行使而消滅
      ，亦為同法第125條所明定。復依司法院大法官釋字第107
      、164號解釋意旨，已登記不動產所有人之回復請求權或
      除去妨害請求權，依其性質，固無民法第125條消滅時效
      規定之適用，惟所謂登記應係指依我國法令所為之登記而
      言，日治時期依日本國法令所完成之不動產登記不在此列
      。是依上開解釋之反面解釋及民法第125條規定，尚未依
      我國法令登記為所有權人之土地原所有人，如欲對於已依
      我國法令完成該土地所有權登記之他人，行使土地所有人
      之回復請求權或除去妨害請求權，自仍有消滅時效規定之
      適用，而應於該土地遭他人登記為所有權人之時起，15年
      內行使。又日治時期已登記之土地，因成為河川、水道經
      塗銷登記，臺灣光復後土地浮覆，原所有權人未依我國法
      令辦理土地總登記，於該土地登記為國有後，其依民法第
      767條第1項規定行使物上請求權時，有消滅時效規定之適
      用，為最高法院民事大法庭110年度台上大字第1153號裁
      定就此類事件作出之統一見解，並為最高法院所為前審判
      決廢棄理由之法律上判斷，依民事訴訟法第478條第4項規
      定，本院自應受拘束。
　　⒉查兩造就系爭土地在日治期間因成為河川、水道經塗銷登
      記，臺灣光復後之土地登記並未為所有權登記，直到77年
      間才因浮覆而登記為國有，為兩造所不爭（見兩造不爭執
      事項㈡），而系爭浮覆地浮覆後當然即回復為被上訴人及
      李阿華其他繼承人所有，業如上述，則系爭浮覆地以系爭
      第一次登記為國有，對於被上訴人之所有權自有妨害。然
      系爭浮覆地於日治時期早已為抹消登記並為截止記載，於
      光復後因我國法權之施行，致從未為被上訴人或其被繼承
      人之所有權登記，系爭浮覆地自屬未登記之不動產。被上
      訴人雖主張系爭土地於日治時期已為所有權登記，政府光
      復後辦理土地總登記，並不因此否認日治時期登記之效力
      ，故認為系爭土地仍屬於登記之不動產，本件請求應無消
      滅時效之適用云云，惟查，日治時期土地登記固不能否認
      其效力，然李阿華所有之系爭浮覆地於日治時期已經抹消
      登記並閉鎖（截止）其登記，光復後李阿華或其繼承人並
      未依我國法接續保持登記，直至77年浮覆後，雖然所有權
      回復，但尚未由李阿華之繼承人依我國民法辦理所有權登
      記前，則系爭浮覆地仍屬未登記之不動產，故被上訴人仍
      執前詞，徒以系爭土地於日治時期曾為登記即認為系爭土
      地仍屬於已登記之不動產，本件請求應無消滅時效之適用
      云云，自無足採。又系爭浮覆地既屬未登記之不動產，被
      上訴人如欲對於已依我國法令完成該土地所有權登記之他
      人，行使土地所有人之回復請求權或除去妨害請求權，自
      仍有消滅時效規定之適用，而應於該土地遭他人登記為所
      有權人而受侵害之時起，15年內行使。查系爭浮覆地已於
      77年10月8日辦理第一次所有權登記為國有，有土地登記
      第二類謄本附卷可證（見原審卷第33頁），上訴人迄至10
      8年6月3日始提起本件訴訟（見原審卷第11頁），本於系
      爭浮覆地之所有權，依民法第767條第1項規定，請求除去
      對該筆土地所有權之侵害，距系爭第一次登記之日，已逾
      15年，則其塗銷登記請求權已罹於時效。
　　⒊被上訴人另主張：系爭番地浮覆後，因系爭番地於日治時
      期之地籍圖有所記載，且日治時期土地臺帳及登記簿亦載
      有系爭番地為李阿華所私有，故依當時土地法及相關法令
      ，系爭土地辦理所有權第一次登記時，應依土地法第38條
      第1項、第48條第1項第2款、第49條及第50條等規定辦理
      土地總登記，及依土地法第57條及「逾總登記期限無人申
      請登記土地處理規則」第4項第4款等規定，就系爭土地辦
      理無主土地公告及代管一年，使土地所有權人即李阿華之
      繼承人得以知悉系爭土地已浮覆，而於登記期限檢同證明
      文件聲請登記，或於公告及代管期間內行使權利，惟上訴
      人未踐行正當法律程序，實已妨礙被上訴人得於登記期限
      檢同證明文件聲請登記，或於公告及代管期間內行使權利
      ，自無從起算時效云云，然按民法第128條規定消滅時效
      自請求權可行使時起算，所謂「可行使時」，係指請求權
      人行使其請求權客觀上無法律上之障礙而言，而所謂法律
      上之障礙，乃有法律上妨礙請求權行使之事由，在請求權
      本身及其透過法院訴訟程序加以實現均有障礙，且該障礙
      係客觀上存在之情形，有別於事實上之障礙係權利人本身
      所存個人一身事由所致。查新北市樹林地政事務所依土地
      法第55條及第58條規定，就395-2地號土地之所有權第一
      次登記，於77年9月8日至77年10月7日公告30日乙節，為
      兩造所不爭執（見兩造不爭執事項㈢），復有新北市樹林
      地政事務所111年5月27日新北樹地登字第1116207714號函
      檢附之77年樹登字第1443號土地登記申請書原卷影本1份
      在卷足佐（見本院卷第117至119頁）。被上訴人固主張系
      爭第一次登記前之上開行政程序，已妨礙其得於登記期限
      檢同證明文件聲請登記，或於公告及代管期間內行使權利
      云云，但本件妨害除去請求權時效並非自系爭土地浮覆時
      起算，而系爭第一次登記既經公示，被上訴人並非難以知
      悉，其自77年10月8日系爭第一次登記之日起，處於客觀
      可行使所有權妨害除去請求權之狀態，應自是日起算15年
      消滅時效，故系爭土地登記前有無踐行正當法律程序，並
      不會影響被上訴人於系爭第一次登記後，得否行使其之塗
      銷登記請求權，則其塗銷登記請求權之行使既無障礙，即
      不妨礙其請求權消滅時效之進行；又被上訴人主觀上不知
      已可行使權利，為事實上之障礙，亦非屬法律障礙，其復
      未能證明行使本件妨害除去請求權於客觀上究有何法律上
      之障礙，自難認其有何行使本件妨害除去請求權權利之權
      利障礙事由，時效仍應自77年10月8日辦理系爭第一次登
      記時起算15年，迄108年6月3日被上訴人提起本件訴訟，
      其塗銷登記請求權，業已罹於消滅時效。
　㈢被上訴人之塗銷系爭登記請求權若已罹於時效，系爭土地於
    登記為國有前，有無踐行正當法律程序，上訴人行使時效抗
    辯是否有違誠信或有權利濫用?是否違反憲法第15條「人民
    財產權應予保障」意旨?
　　⒈按債務人於消滅時效完成前，如因其行為（不論有無過失
      ），妨礙債權人行使權利，致其請求權罹於時效，如許債
      務人為時效之抗辯，依其情形有失公允；或因債務人之行
      為使債權人信賴而未及時行使權利中斷時效，俟時效完成
      後，債務人為時效抗辯，即與其前之行為有所矛盾；或有
      其他特別情事，因其權利之行使，將致權義狀態顯然失衡
      ，類此情形始得認係違反誠信原則，禁止債務人行使該抗
      辯權（最高法院103年度台上字第1119號、第2501號判決
      意旨參照）。
　　⒉被上訴人雖主張新北市樹林地政事務所為系爭第一次登記
      前，未踐行正當法律程序，上訴人行使時效抗辯有違誠信
      或有權利濫用，並違反憲法第15條「人民財產權應予保障
      」意旨云云，然查：系爭第一次登記前，有無踐行正當法
      律程序，實不妨礙登記後被上訴人塗銷登記請求權之行使
      ，而與其請求權罹於時效無涉，自無據以禁止上訴人行使
      時效抗辯權之理。被上訴人復未能證明上訴人有何妨礙其
      行使權利、信賴上訴人不為時效抗辯或其他類此特別情事
      ，參以系爭土地自85年2月10日無償撥給參加人（前身即
      台灣省國民學校教師研習會）供公務機構使用至今，有土
      地登記簿在卷可憑（見本院卷第107頁），亦難認上訴人
      為時效抗辯，將致兩造權義狀態顯然失衡，尚非屬權利濫
      用。故此，上訴人行使時效抗辯即屬正當，被上訴人主張
      上訴人為時效抗辯，侵害被上訴人之財產權，違反憲法第
      15條「人民財產權應予保障」意旨，有違誠信原則或屬權
      利濫用云云，委無可採。
　㈣被上訴人之塗銷系爭登記請求權如未罹於時效，被上訴人及
    其他繼承人就系爭土地之塗銷登記請求權是否權利失效？
　　依上述，上訴人為時效抗辯為有理由，本院毋庸就此爭點為
    論斷。
　㈤被上訴人依民法第767條第1項、第821條、第828條第2項規定
    及繼承之法律關係，請求塗銷系爭登記，是否有理？
　　被上訴人依民法第767條第1項、第821條、第828條第2項規
    定及繼承之法律關係，主張所有權妨害除去請求權，已罹於
    15年消滅時效，上訴人為時效抗辯，拒絕塗銷系爭登記，為
    有理由。從而，被上訴人求為命上訴人將系爭登記予以塗銷
    之判決，不應准許。
六、綜上所述，被上訴人依民法第767條第1項、第821條、第828
    條第2項規定，請求上訴人塗銷系爭登記，為無理由，不應
    准許。原審為上訴人敗訴之判決，尚有未洽，上訴意旨指摘
    原判決不當，求予廢棄改判，為有理由，應由本院廢棄改判
    如主文第2項所示。
七、本件事證已臻明確，兩造其餘之攻擊或防禦方法及所用之證
    據，經本院斟酌後，認為均不足以影響本判決之結果，爰不
    逐一論列，併此敘明。
八、據上論結，本件上訴為有理由，依民事訴訟法第450條、第7
    8條，判決如主文。
中　　華　　民　　國　　111 　年　　9 　　月　　14　　日
                  民事第十九庭  
                      審判長法  官  魏麗娟
                            法  官  潘進柳  
                            法  官  郭佳瑛 
正本係照原本作成。
如不服本判決，應於收受送達後20日內向本院提出上訴書狀，其
未表明上訴理由者，應於提出上訴後20日內向本院補提理由書狀
（均須按他造當事人之人數附繕本）上訴時應提出委任律師或具
有律師資格之人之委任狀；委任有律師資格者，另應附具律師資
格證書及釋明委任人與受任人有民事訴訟法第466條之1第1項但
書或第2項所定關係之釋明文書影本。
中　　華　　民　　國　　111 　年　　9 　　月　　14　　日
　　　　　　　　　　　　　
　　　　　　　　　　　　　  書記官  黃麗玲